【裁判字號】    95,抗,169
【裁判日期】    951130
【裁判案由】    假處分
【裁判全文】
臺灣高等法院高雄分院民事裁定           95年度抗字第169號
抗  告  人  橫河電機株式社
            乙○○○○○○○.
法定代理人  丁○○
代  理  人  郭雨嵐律師
            高志明律師
相  對  人  甲○○○○○○○○.
                      1號
法定代理人  丙○○○
相  對  人  愛德華測試股份有限公司
法定代理人  戊○○○
共同代理人  王  仲律師
            吳文淑律師
            黃雍晶律師
上列當事人間請求排除侵害專利權事件，相對人即債權人聲請假
處分，抗告人即債務人對於中華民國95年2 月13日臺灣高雄地方
法院94年度智裁全字第7號裁定提起抗告，本院裁定如下：
判決如下：
    主  文
原裁定關於命相對人以新台幣壹仟肆佰陸拾萬柒仟陸佰元或同額
之中國國際商業銀行科學園區分行可轉讓定期存單為抗告人供擔
保後，相對人得就M7521A型號之TAB 處理機台為設計、研發、陳
列、抗告人應容忍之，並不得為任何妨礙、干擾，阻止或其他類
似行為部分及聲請訴訟費用之裁判費均廢棄。
上開廢棄部分，相對人在第一審之聲請駁回。
其餘抗告駁回。
聲請及抗告訴訟費用由抗告人負擔十分之九，餘由相對人負擔。
    理  由
一、本件抗告意旨略以：
  (一)原法院就本件定暫時狀態處分之聲請事件並無管轄權：
    抗告人橫河電機株式社於高雄市並未設有任何服務中心
      。相對人所指之「台灣橫河股份有限公司」（設址於台北
      市○○區○○路1 段39號17樓）係抗告人於台灣投資設立
      之子公司，台灣橫河股份有限公司雖於高雄市前鎮區○○
      ○路6 號25樓之1 設有高雄分公司，然該公司既與抗告人
      為不同之法人，自無將具有獨立法人人格之台灣橫河股份
      有限公司高雄分公司認係抗告人設於高雄市之服務中心之
      理。
    本件定暫時狀態之假處分，係以命抗告人應容忍且不得妨
      害干擾相對人之營業行為為其內容，故應以「應為執行行
      為地」之法院即債務人（即抗告人）不得為該行為地之法
      院為請求標的所在地。然此所謂「債務人不得為該行為地
      」應為「倘債務人為該行為時之行為地」始能獲得禁止債
      務人為該行為之執行效果，而非以相對人之營業行為地作
      為「標的所在地」。又於本事件，受裁定之抗告人既為法
      人，當係以其事務所、營業所所在地為其行為地，故於本
      事件應認上開所謂「請求標的所在地」法院係指抗告人之
      事務所、營業所所在地之法院，而非指相對人為營業行為
      之行為地之法院（即原法院）。因之，原審認原法院有管
      轄權，顯有違誤。
  (二)相對人之聲請，並不符合定暫時狀態處分之要件：
    依民事訴訟法第538 條第1 項、第2 項，第538 條之4 、
      第533 條、第526 條第1 項、第284 條之規定，定暫時狀
      態之假處分，其要件除須兩造間有爭執之法律關係及為防
      止重大損害或避免急迫之危險及其他相類似之情形而有必
      要外，尚須該爭執之法律關係能以本案訴訟予以確定者，
      且聲請人應釋明其欲定暫時狀態之原因。
    2.惟相對人為本件聲請時，不僅未具體表明其所欲在本案訴
      訟請求之標的，且就相對人所主張之有爭執之法律關係，
      是否能以本案訴訟加以確定，亦未為任何說明。又相對人
      亦未具體明其有何重大損害，至於其為釋明定暫時狀態
      之原因所提之中華工商研究院之鑑定報告之製作程序及內
      容皆具有重大瑕疵（例如，該鑑定報告所依據之「侵害鑑
      定基準」已於93年10月5 日由智慧財產局公告停止適用，
      並改採「專利侵害鑑定要點」）而不足採。依該鑑定報告
      亦不足認相對人因抗告人對其主張專利權而有何重大損害
      或急迫危險之情事。
  (三)原裁定所命定暫時狀態處分之方法，已逾越本件定暫時狀態
    所需要之程度：
    按於爭執之法律關係有定暫時狀態之必要者，假處分之方
      法係由法院依職權酌定，不可逾越定暫時狀態所需要之程
      度，惟不受債權人聲請假處分所表明方法之拘束（參閱最
      高法院95年度台抗字第463 號裁定意旨）。原裁定依相對
      人之聲請，將抗告人應容忍之相對人行為擴及至系爭M752
      1A型號TAB 處理機台之設計、研發、加工、陳列、維修，
      以媒體刊登廣告，散布產品目錄、產品展示說明會等行為
      ，實已逾越保全目的所必要，且將使抗告人應容忍之相對
      人行為無限制地任意擴張。原裁定所定之定暫時狀態之方
      法，顯然已逾越定暫時處分所欲達成保全目的所必要之限
      度而屬違背法令。
  (四)縱認本件聲請符合准相對人供擔保定暫時狀態處分之要件，
    然原裁定所定命相對人提供之擔保金數額亦顯然過低：
    抗告人於近3 年來銷往台灣之TAB 處理機（即TAB 測試處
      理器）共115 台（即92年4 月至93年3 月銷售58台，93年
      4 月至94年3 月銷售20台、94年4 月至95年3 月銷售37台
      ），總銷售金額共1,788,562,500 日圓（約合新台幣504,
      374,625 元）即抗告人近3 年來銷往台灣之TAB 處理機平
      均每年共有38.33 台（即115 台3=38.33 台），每台單
      價平均約為4,385,866 元（即504,374,625 元115=4,38
      5, 866元）。參酌原裁定之認定標準，抗告人因本件定暫
      時狀態處分所受TAB 處理機部分之損失，至少應為67,244
      ,097 元[即4,385,866 元（每台單價）38.33 （平均每
      年銷售台數）5 （預估至本案訴訟判決確定所需之年數
      ）8%（淨利率）=67,244,097 元] 。
    因法院於審酌假處分之擔保金額時，不能僅以假處分標的
      物之價值為依據，倘對假處分標的物所為之假處分，亦會
      導致與該標的物相關之其他損害時，亦應將債務人於該部
      分所受之損害一併納入損害額中以定擔保金額，方屬合理
      。而在LCD 控制晶片之生產線上，TAB 處理機之通常需搭
      配同一廠牌之測試機一併使用，以提高測試之效率及品質
      。因此，對於TAB 處理機所為之定暫時狀態之處分，必然
      同時影響到抗告人測試機部分之銷售。而抗告人近3 年來
      銷往台灣之測試機台數，平均1 年至少亦有與TAB 處理機
      相同之38.33 台，而每台測試機之單價至少為5 千萬日圓
      （約合新台幣1,140 萬元），參酌原裁定之認定標準，抗
      告人因本件定暫時狀態處分所受之「測試機」部分之損失
      ，至少為216,181,200 元[ 即14,100,000元（每台單價）
      38.33 台（平均每年銷售台數）5 （預估至本案訴訟
      判決確定所需之年數）8%（淨利率）=216,181,200元]
      。
    綜上，抗告人僅以TAB 處理機及測試機之損害為審酌，抗
      告人因本件定暫時狀態處分所受之損害，至少在新台幣28
      3,425,297 元（即67,244,097元+216,181,200元=283,425
      ,297 元）
  (五)綜上所述，本件聲請並不符合定暫時狀態處分之要件，原裁
    定命抗告人應容忍相對人之行為已逾越定暫時狀態處分所欲
    達成保全目的之必要限度，且原裁定所定命相對人提供之擔
    保金數額亦顯然過低，為此依法提起抗告，求予廢棄原裁定
    ，並駁回相對人之聲請云云。
二、按未經認許其成立之外國法人，雖不能認其為法人，然仍不
    失為非法人之團體，苟該非法人團體設有代表人或管理人者
    ，依民事訴訟法第40條第3 項規定，自有當事人能力，至其
    在台灣是否設有事務所或營業所，則非所問（參閱最高法院
    50年台上字第1898號判決意旨）。本件債權人甲○○○○○○○○
    ○○○○○○○○○○○ 設有代表人丙○○○；抗告人即債務人橫河電
    機株式會社亦設有代表人丁○○，是該兩公司縱為未經我國
    認許而成立之外國法人，揆諸前揭說明，仍不失為非法人團
    體，而有當事人能力，自均得為本件假處分事件之當事人。
    又按第二審法院不得以第一審法院無管轄權而廢棄原判決。
    但違背專屬管轄之規定者，不在此限。民事訴訟法第452 條
    第2 項定有明文。而該項規定，依同法第495 條之1 規定，
    準用於抗告程序，查本件假處分事件之管轄並非專屬管轄等
    情，已為兩造所不爭執（見本院卷第149 頁），依上揭規定
    ，本院不得以原法院無管轄權而廢棄原裁定，是抗告人就管
    轄權，於本院再作爭執，自無足採。
三、按民事訴訟法第538 條第1 項、第2 項規定「於爭執之法律
    關係，為防止發生重大之損害或避免急迫之危險或有其他相
    類似之情形而有必要時，得聲請為定暫時狀態之處分。前項
    裁定，以其本案訴訟能確定該爭執之法律關係者為限」。而
    所謂法律關係者，係指金錢請求以外，凡適於為民事訴訟之
    標的，有繼續性，皆屬之。又所謂有定暫時狀態之必要者，
    乃指為防止重大之損害或避免急迫之危險而言，至爭執之法
    律關係是否確實存在，應由本案判決定之，非聲請假處分時
    先應解決之問題（參閱最高法院20年抗字第366 號判例81年
    度台抗字第443 裁定意旨）。本件抗告人主張相對人於聲請
    本件假處分時，未能明有何「重大損害」或「急迫之危險
    」，因而原審准許裁定為假處分顯有重大違法之處云云。經
    查相對人已於聲請時表明抗告人無從基於其相關專利權，就
    相對人M7521A型號之TAB 處理機台對相對人為法律主張，以
    及相對人營業權之侵害防止請求權之意旨（見相對人原審聲
    請狀第8 頁、第9 頁），並提出其所有之台灣專利及美國專
    利一覽表、公司登記資料、財團法人台灣經濟發展研究院中
    華民國發明第187586號「帶載封裝體用處理機及帶載封裝體
    之照明方法」、第201458號「帶載封裝電路體裝載之輸送方
    法」、第174043號「軟片整載封裝（TCP） 管理器」、第18
    8240號「捲帶式承載封裝件用（TCP） 處理器及前頭捲帶式
    承載封裝件檢出方法」、第193535條「TCP 用操作機及TCP
    照明方法」等專利權鑑定報告為證。此份鑑定報告之審查流
    程與人員組成從形式上觀查尚無重大瑕疵。至於抗告人雖主
    張相對人所提鑑定報告所依據之「侵害鑑定基準」已於93年
    10月5 日由智慧財產局公告停止適用並改採「專利侵害鑑定
    要點」，該鑑定報告應不足採云云。然不論「鑑定基準」或
    「鑑定要點」均僅是行政機關內部之行政規章或行政規則，
    原即無拘束法院裁判或其他機關之法律效力，而僅供裁判或
    鑑定之參考，是抗告人上開主張亦無足採。又抗告人確有主
    張相對人侵害其專利權一事，復有抗告人公司來函及譯文各
    1 份在卷可稽，堪認兩造就系爭TAB 處理機台是否侵害抗告
    人所有之專利權，以及相對人可否就該產品實施營業權，乃
    屬有爭執之法律關係，且繼續存在。在該爭執之法律關係亦
    非不能以其本案訴訟予以確定者。惟因本案訴訟曠日費時，
    系爭產品屬於市場競爭激烈，生命週期較短之高科技產品，
    為避免重大損失，確有定暫時狀態假處分之必要，揆諸上揭
    說明，相對人就定暫時狀態假處分之相關要件，已使法院產
    生「大致如此」之心證，難謂其違反定暫時狀態假處分之要
    件。況相對人復陳明願供擔保以代釋明之不足，是相對人聲
    請就系爭M7521A型號產品之TAB 處理機台定暫時狀態之假處
    分，核無不合，應予准許。
四、次按關於假處分之規定，於爭執之法律關係有定暫時狀態之
    必要者準用之。又假處分所必要之方法，由法院酌定之，民
    事訴訟法第538條之4、第535條第1項定有明文。是於爭執之
    法律關係有定暫時狀態之必要者，假處分之方法係由法院依
    職權酌定，不可逾越定暫時狀態所需要之程度，惟不受債權
    人聲請假處分所表明方法之拘束。本件兩造係因是否侵害專
    利權之爭執而聲請定暫時狀態假處分，惟按物品專利權人，
    除本法另有規定者外，專有排除他人未經其同意而製造、為
    販賣之要約、販賣、使用或為上述目的而進口該物品之權，
    專利法（92年2 月6 日修正）第56條第1 項定有明文。逾此
    所列行為以外之設計、陳列等行為，既非專利法所規範專利
    權之效力範圍，與是否成立侵害專利權無涉，即難謂係定暫
    時狀態所必要之方法（參閱最高法院95年度台抗字第463 號
    裁定意旨）。查本件兩造係因相對人所研發之TAB 處理機台
    是否侵害抗告人就其所有TAB 測試處理器於台灣取得之6 項
    專利權之爭執，而聲請定暫時狀態假處分，是以相對人聲請
    ：於其供擔保後，相對人得就M7521A型號之TAB 處理機台為
    設計、研發、製造、生產、使用、加工、販賣、銷售、銷售
    要約、陳列、維修、租賃、進口、出口，及其他處分行為，
    並得以媒體刊登廣告、散布產品目錄、產品展示會、說明會
    或其他方式為推廣促銷之行為，抗告人應容忍之，並不得為
    任何妨礙、干擾、阻止或其他類似行為。（按相對人聲請就
    除前揭M7521A型以外之M75 全系列之產品准予定暫時狀態之
    假處分部分，經原裁定駁回後，相對人並未對之抗告而確定
    在案），揆諸上開說明，相對人所聲請定暫時狀態方法中之
    設計、研發、陳列等行為，並非專利法所規範專利權之效力
    範圍，與是否成立侵害抗告人之專利權無涉，難謂係定暫時
    狀態所必要之方法，應不予准許。至於相對人所聲請之其餘
    定暫時狀態之方法，經核尚屬專利法所規範專利權之範圍，
    而為兩造定暫時狀態所必要之方法，應予准許。
五、又按法院為附條件之假處分裁定，命於債權人供擔保後得為
    假處分，此項擔保係備賠償債務人所應受之損害，故法院定
    此項擔保額，應斟酌債務人所應受之損害為衡量之標準（參
    閱最高法院48 年台抗字第142號判例）。查依產業調查機構
    （Global Net Corporation）前曾對我國全體IC處理器市場
    進行調查後所製作發表之「2005年世界半導體製造、裝置、
    試驗/ 檢查裝置市場年鑑」所示，抗告人於93年及94年銷售
    之I C 處理器（內含系爭TAB 處理機，見原審卷(一)第18頁、
    卷(二)第660 頁）各為9 台、5 台。雖抗告人提出其所製作之
    訂購單（Purchase. Order） 主張其於92年至94年間輸入我
    國之TAB 處理機共115 台（即92年4 月至93年3 月銷售58台
    、93年4 月至94年3 月銷售20台、94年4 月至95年3 月銷售
    37台），然抗告人已於其95年6 月12日所提民事假處分抗告
    理由(一)狀第19頁末段自承「查抗告人92、93、94年度銷往台
    灣之LCD Driver Tester （LCD 控制晶片測試機台）至少亦
    各有43台、30台及27台，平均1 年之販賣台數至少約為33台
    」等語，由此即知抗告人所主張引為擔保金計算者，並非為
    系爭之TAB 處理機，而係LCD 控制晶片測試機台，況抗告人
    所提出之訂購單係其製作之私文書，其真實性迄未據抗告人
    予以舉證證明，且抗告人所提出之訂購單為僅標示「AUTO-
    HANDLER 」者，則其所記載之處理機與本件定暫時狀態假處
    分所涉專利權究有何關，亦未見抗告人予以明，是抗告人
    前揭TAB 處理機銷售台數之主張，應不足採。至於抗告人固
    另主張TAB 處理機通常需搭配同一廠牌之測試機一併使用，
    以提高測試之效率及品質，因之，於斟酌抗告人所受之損害
    ，定擔保額時應加計測試機部分之損害云云，惟TAB 處理機
    與測試機通常固需搭配使用，然並非表示必然須搭配相同廠
    牌測試機使用（此由抗告人所提證11號第3 頁所載「TCP
    Handler for Advantest （即相對人）NDI 」即可得知抗告
    人所生產之TAB 處理機亦有部分係搭配相對人測試機產品而
    使用者）。況本件定暫時狀態假處分僅在命抗告人容忍相對
    人就M7521A型號之TAB 處理機台之販售等行為，既不及於其
    他機器，亦非禁止抗告人販售伊所產銷之TAB 處理機或測試
    機，則抗告人所謂測試機之販售，自與本件定暫時狀態之處
    分無關，是抗告人上開主張亦無足採。從而原法院審酌系爭
    M7521A型號之TAB 處理機台依相對人提出之銷售單價證明約
    為每台1,850 萬日圓，若以近期新台幣對日圓率約為1 日
    圓兌0.282 元新台幣計算之，則系爭M7521A型TAB 處理機台
    每台約為5,217,000 元。又依上述，抗告人於93年、94年銷
    售之IC處理器各為9 台、5 台，如以該2 年所銷售者均為
    TAB 處理機視之，則抗告人該2 年約有14台之銷售量，平均
    每年銷售7 台，考量本案訴訟情節涉及專業，案情繁雜，顯
    非短期能予終結者，迄本案判決確定約應耗時5 年（按兩造
    就此年限並未爭執），故該段假處分期間，依上開數據計算
    結果，預期抗告人就系爭M7521A型TAB 處理機台可能損失之
    營業額約為182,595,000 元（即5,217,000 元×7 ×5=182,
    595,000 元），而抗告人所經營之業務，係屬於中華民國稅
    務行業分類標準製造業中之電子及半導體生產設備製造業，
    依財政部所公告93年度營利事業各業所得額及同業利潤標準
    ，其淨利率為百分之8 ，故認抗告人因本件假處分所可能受
    有之損害為14,607,600元（即182,595,000 元×8%=14,607,
    600 元），爰酌定擔保金為1,460 萬7,600 元，即無不合，
    抗告意旨指該擔保金額過低云云，尚屬無據，亦不足採。
六、末按，民事訴訟法第538 條第4 項規定：「法院為第1 項及
    前項裁定前，應使兩造當事人有陳述之機會，但法院認為不
    適當者，不在此限」。又最高法院94年台抗字第267 號裁判
    意旨亦明載：「然如法院已得為正確判斷，或認兩造當事人
    陳述意見為不當時，依同條項但書規定，亦得不使兩造當事
    人有陳述之機會。是於假處分裁定前，應否使兩造當事人有
    陳述之機會，屬法院職權判斷，縱未使之有陳述之機會，亦
    難指為違法。」，是以原審既以兩造業已提供相當資料足資
    為正確判斷，縱原審未予兩造有陳述之機會，於法亦無違背
    。是抗告人以原審未予陳述機會，認有違民事訴訟法第538
    條第4 項之規定云云，亦無足採。
七、綜上所述，本件既係相對人所研發之TAB 處理機台是否侵害
    抗告人之專利權有所爭執，即應准予定暫時狀態假處分，然
    相對人聲請供擔保，定暫時狀態方法中之設計、研發、陳列
    等行為，並非專利法所規範專利權之效力範圍，與是否成立
    侵害專利權無涉，難謂係定暫時狀態所必要之方法，應不予
    准許。乃原審疏未詳查，就此部分於定擔保金額後予以准許
    ，尚有未洽。抗告意旨指摘原裁定此部分不當，求予廢棄，
    另為裁定，即為有理由，應由本院將原裁定此部分及聲請訴
    訟費用之裁定，均予廢棄，並改裁定如主文第2 項所示，至
    於原審就相對人聲請對系爭M7521A型TAB 處理機台其餘定暫
    時狀態之方法，裁定命相對人以新台幣1,460 萬7,600 元或
    同額之中國商業銀行科學園區分行可轉讓定期存單為抗告人
    擔保後准許之部分，核無不合，抗告意旨指摘原裁定此部分
    不當，求予廢棄，並駁回相對人在第一審之聲請，非有理由
    ，應予駁回。
八、據上論結，本件抗告為一部有理由，一部無理由，依民事訴
    訟法第495 條之1 第1 項、第450 條、第449 條第1 項、第
    95條、第79條，裁定如主文。
中    華    民    國    95    年    11    月    30    日
                            民事第三庭
                                審判長法官   張國彬
                                法      官   楊富強
                                法      官   吳登輝
以上正本證明與原本無異。
如不服本裁定應於送達後10日內向本院提出再抗告狀，並繳納再
抗告費新台幣1 千元。再為抗告應以適用法規顯有錯誤為理由，
並經本院之許可，該許可以原裁定所涉及之法律見解具有原則上
之重要性者為限，並委任律師為代理人。抗告人之配偶、3 親等
內之血親、2 親等內之姻親，或抗告人為法人、中央或地方機關
時，其所屬專任人員具有律師資格並經法院認適當者，亦得為第
三審代理人。抗告人或其法定代理人具有律師資格者及前項情形
，應於提起抗告或委任時釋明之。
中    華    民    國    95    年    12    月    4     日
                                書  記  官   黎  珍
                                                  FA


司法院資訊處製作；財團法人民間司法改革基金會備份。
